臺灣臺南地方法院刑事判決
                                      109年度訴字第803號
公  訴  人  臺灣臺南地方檢察署檢察官
被      告  林文宗


上列被告因違反毒品危害防制條例案件，經檢察官提起公訴（10
9年度毒偵字第875號），本院判決如下：
    主  文
本件公訴不受理。
    理  由
一、公訴意旨略以：被告甲○○前因施用毒品案件，經臺灣高雄地
    方法院（下稱高雄地院）裁定送執行觀察勒戒，因有繼續施
    用傾向，經高雄地院裁定送執行強制戒治，後裁定停止戒治
    交付保護管束期滿，經臺灣高雄地方檢察署（下稱高雄地檢
    署）檢察官於民國91年9月11日以91年度戒毒偵字第832號不
    起訴處分確定。嗣於95年間又因施用毒品案件，經本院判處
    有期徒刑1年2月（後減刑為7月）確定，於96年7月16日執行
    完畢。詎其猶未戒除施用毒品惡習，仍基於施用第一級毒品
    之犯意，於109年2月4日下午3時許，在臺南市○○區○○街000
    巷00號之友人住處，以將海洛因捲煙後點燃吸食煙霧之方式
    ，施用第一級毒品海洛因1次。嗣於同日下午3時55分許，因
    警偵辦另案毒品案件，持本院核發之搜索票前往被告位於臺
    南市○○區○○路0段000巷0號之3住處執行時而查獲，經警徵得
    其同意後採其尿液送驗，檢驗結果呈可待因、嗎啡陽性反應
    ，始悉上情。因認被告涉犯毒品危害防制條例第10條第1項
    之施用第一級毒品罪嫌等語。
二、毒品危害防制條例前經立法院於108年12月17日修正通過，
    於109年1月15日經總統公布，並除第18條、第24條、第33條
    之1之施行日期由行政院定之外，其餘均自公布後6個月即10
    9年7月15日起施行。本次修正條文施行前犯第10條之罪之案
    件，於修正施行後，審判中之案件，由法院或少年法院（地
    方法院少年法庭）依修正後規定處理，修正後毒品危害防制
    條例第35條之1第2款前段定有明文。本條係規範行為後法律
    變更所生新舊法比較適用之準據法，並無新舊法比較之問題
    ；且係刑法第2條關於新舊法比較之特別規定，自應優先適
    用。從而，本院自應適用修正後毒品危害防制條例規定處理
    ，合先敘明。
三、刑事訴訟法第303條第1款規定，案件有起訴之程序違背規定
    之情形者，應諭知不受理之判決。此所稱之起訴之程序違背
    規定，係指檢察官提起公訴之訴訟行為於程序上有違法律之
    規定而言。而提起公訴之訴訟行為是否於程序上有違法律規
    定，原則上，固是以起訴時所存在之事項及法律規定為判斷
    ，惟檢察官起訴後始發生之情事變更事由，致法院不能為實
    體審理及判決亦屬「起訴之程序違背規定」（最高法院109
    年度台上字第3826號判決意旨參照）。又刑事訴訟法第303
    條之判決，得不經言詞辯論為之，刑事訴訟法第307條亦有
    明文。
四、復按犯毒品危害防制條例第10條之罪者，檢察官應聲請法院
    裁定，或少年法院（地方法院少年法庭）應先裁定，令被告
    或少年入勒戒處所觀察、勒戒，其期間不得逾2月；依前項
    規定為觀察、勒戒或強制戒治執行完畢釋放後，3年後再犯
    第10條之罪者，適用前2項之規定，修正後毒品危害防制條
    例第20條第1項、第3項分別定有明文。再上開毒品危害防制
    條例第20條第3項所謂「3年後再犯」，只要本次再犯（不論
    修正施行前、後）距最近1次觀察、勒戒或強制戒治執行完
    畢釋放，已逾3年者，即該當之，不因其間有無犯第10條之
    罪經起訴、判刑或執行而受影響（最高法院刑事大法庭109
    年度台上大字第3826號裁定意旨參照）。又按法院於解釋、
    適用本次修正之毒品危害防制條例第20條等條文時，允宜遵
    循醫療專業及刑事政策，保障施用毒品者為病患性犯人之健
    康權，兼顧保護社會安全及恪遵正當法律程序，確保法治國
    公平法院之具體實現。又本於權力分立原則，法院對檢察官
    職權行使，應予以尊重，雖非謂不得為適度之司法審查，惟
    對於施用毒品者本次所犯如距最近1次觀察、勒戒或強制戒
    治執行完畢釋放後，已逾3年者，檢察官既得本於立法者所
    賦與之職權裁量是否聲請法院裁定觀察、勒戒或為命附條件
    （現行法僅能附命完成戒癮治療）緩起訴處分之多元化處遇
    ，即聲請法院裁定機構內之觀察、勒戒並非檢察官所得採取
    之唯一途徑，法院自不能僭越檢察官之職權，逕對施用毒品
    者裁定應予觀察、勒戒或強制戒治。雖修正後之毒品危害防
    制條例第35條之1第2款規定：「審判中之案件，由法院或少
    年法院（地方法院少年法庭）依修正後規定處理；依修正後
    規定應為不起訴處分或不付審理之裁定者，法院或少年法院
    （地方法院少年法庭）應為免刑之判決或不付審理之裁定。
    」另該條款之立法說明亦謂：「若該等案件於修正施行前已
    繫屬於法院或少年法院（地方法院少年法庭）者，『為求程
    序之經濟，法院或少年法院（地方法院少年法庭）應依修正
    施行後之規定處理，即應依職權為觀察、勒戒或強制戒治之
    裁定』」等語，似欲透過立法說明由法院依職權裁定觀察、
    勒戒或強制戒治，以替代第20條第1項、第2項所定應由檢察
    官提出觀察、勒戒或強制戒治之聲請，惟若檢察官之「起訴
    之程序違背規定」，法院當不能「為求程序之經濟」便宜行
    事，而應嚴守程序上之正義，尊重檢察官之裁量權，並保障
    施用毒品者能獲得妥適並完善治療或其他有利戒毒途徑處遇
    之機會。從而，若施用毒品者本次施用毒品距其前次觀察、
    勒戒或強制戒治釋放已逾3年，應依修正後之毒品危害防制
    條例第20條第3項、現行第24條等規定，由檢察官基於一次
    性之整體規劃而重啟處遇程序，視被告個案情形，決定是否
    適合「觀察、勒戒或強制戒治」或給予「附命完成戒癮治療
    緩起訴處分」之機會。若檢察官逕予提起公訴，法院無從替
    代檢察官為上開合義務性之裁量處遇，其起訴程序即屬違背
    規定，應諭知公訴不受理之判決（最高法院109年度台上字
    第3826號判決意旨參照）。
五、經查，被告前因施用毒品案件，經高雄地院以90年度毒聲字
    第5159號裁定送強制戒治1年，於91年1月31日停止戒治交付
    保護管束釋放，送執行他案，於91年8月20日交付保護管束
    期滿未經撤銷，視為強制戒治期滿執行完畢，並經高雄地檢
    署檢察官以91年度戒毒偵字第832號為不起訴處分確定；嗣
    另因施用毒品案件，經臺灣臺南地方檢察署檢察官以96年度
    毒偵字第3149號為附命戒癮治療之緩起訴處分確定後，均未
    曾再經過觀察、勒戒、強制戒治或相當於觀察、勒戒之緩起
    訴處分等情，有不起訴處分書及臺灣高等法院被告前案紀錄
    表各1份在卷可稽（見本院卷第13至25、69頁）。本件檢察
    官起訴被告施用第一級毒品之時間為109年2月4日下午3時許
    ，距離上開觀察、勒戒、強制戒治執行完畢或完成戒癮治療
    ，已逾3年，揆諸前揭說明，即於新法施行後，應依修正後
    之毒品危害防制條例第20條第3項、現行第24條等規定，由
    檢察官基於一次性之整體規劃而重啟治療處遇程序，視被告
    個案情形，決定是否適合「觀察、勒戒或強制戒治」或給予
    「附命完成戒癮治療緩起訴處分」之機會，使被告能再獲得
    治療之機會，俾落實此次寬厚刑事政策之改革。從而，檢察
    官就本件被告施用毒品犯行，依修正前毒品危害防制條例規
    定提起公訴，起訴程序固未違背當時規定，然依新修正之毒
    品危害防制條例規定，已不得追訴，是揆諸前揭說明，檢察
    官之起訴，已因法律修正之情事變更，致欠缺訴追條件，其
    起訴程序即屬違背規定，本院爰不經言詞辯論，逕為不受理
    之判決。
據上論斷，應依刑事訴訟法第303條第1款、第307條，判決如主
文。
中　　華　　民　　國　 110　　年　　3 　　月　　22　　日
                  刑事第十一庭   審判長法　官　劉怡孜
                                       法  官  陳欽賢
                                       法  官  潘明彥
以上正本證明與原本無異。
如不服本判決應於收受本判決後20日內向本院提出上訴書狀，並
應敘述具體理由。其未敘述上訴理由者，應於上訴期間屆滿後20
日內向本院補提理由書狀（均須按他造當事人之人數附繕本）「
切勿逕送上級法院」。 
　　　　　　　　　　　　　　　　　     書記官  蘇豐展
中　　華　　民　　國　　110 　年　　3 　　月　　22　　日